ACORDAO-COMPLETO-2393516

ACÓRDÃO 5424/2020 ATA 15/2020 - SEGUNDA CÂMARA

VISTOS, relatados e discutidos estes autos em que se analisa a concessão de Pensões Militares aos beneficiários acima indicados.     
ACORDAM os Ministros do Tribunal de Contas da União, reunidos em Sessão da 2ª Câmara, ante as razões expostas pelo Relator, e com fulcro nos incisos III e IX do art. 71 da Constituição Federal e nos arts. 1º, inciso V, e 39, inciso II, da Lei 8.443/1992, c/c o art. 259, inciso II, do Regimento Interno/TCU em:
9.1. considerar legais as concessões de pensão militar em favor das Sras. Marta Elizete de Miranda Goulart, Suzana de Niza e Castro, Sandra Mara Lemos dos Santos, Tania Maria Lemos dos Santos, Joissivani Valente Flores, Adriana Fernandes Martins, Nilce Amalia Tocchetto Signori, bem como do Sr. Felipe Sppezapria Barreto, conferindo registro aos respectivos atos.
9.2. considerar ilegais as concessões de pensão militar em favor das Sras. Vera Lucia Henze da Silva, Vera Maria Henze dos Reis, Vera Regina Henze, Ana Lucia Carbonell Martins, Laura Maria Menezes Moraes e Norma Maria Rosa dos Santos, negando registro aos correspondentes atos;
9.3. dispensar o ressarcimento das quantias indevidamente recebidas de boa-fé pelas interessadas indicadas no subitem precedente, consoante o disposto no Enunciado 106 da Súmula da Jurisprudência do TCU;
9.4. determinar à 3ª Região Militar do Comando do Exército que: 
9.4.1. no prazo de 15 (quinze) dias, a contar da ciência desta Deliberação, abstenha-se de realizar pagamentos decorrentes dos atos impugnados (subitem 9.2 acima) , sujeitando-se a autoridade administrativa omissa à responsabilidade solidária, nos termos do art. 262, caput, do Regimento Interno/TCU;
9.4.2. dê ciência, no prazo de 15 (quinze) dias, a contar do recebimento da notificação deste Acórdão, do inteiro teor desta Deliberação às interessadas indicadas no subitem 9.2 supra, encaminhando a este Tribunal, no prazo de 30 (trinta) dias, comprovante da referida ciência;
9.4.3. alerte às interessadas de que o efeito suspensivo proveniente da interposição de possíveis recursos perante o TCU não as exime da devolução dos valores percebidos indevidamente após a respectiva notificação, caso os recursos não sejam providos;
9.4.4. retifique o ato da pensão militar instituída pelo Sr. Oscarino dos Santos Barreto Junior de modo a excluir o Sr. Felipe Sppezapria Barreto do rol de beneficiários, haja vista que o interessado perdeu tal condição em junho de 2018;
9.5. esclarecer ao órgão de origem que poderá emitir novos atos de concessão, livres da irregularidade indicada neste processo, submetendo-os a este Tribunal, nos termos da IN/TCU 78/2018;
9.6. autorizar a Sefip a monitorar o cumprimento da medida indicada no subitem 9.4.1 supra, representando a este Tribunal, caso necessário.

Concessões de Pensões Militares por parte da 3ª Região Militar do Comando do Exército.

Segunda Câmara

Apresento esta declaração de voto desde já informando ao Relator e ao Colegiado que acompanho a proposta apresentada pelo Relator, com a ressalva de que dei a oportunidade ao Ministério da Defesa, no âmbito do TC 022.788/2019-0, de minha Relatoria, para que se manifeste, caso deseje, sobre o assunto também tratado nestes autos: atos de reforma de militares que restam inválidos após a reforma e que são agraciados com remuneração equivalente a dois graus hierárquicos superiores ao que detinham na ativa.
2.	        Em sua resposta, o Ministério encaminhou documentos que externam as considerações de cada uma das Forças Armadas. Assim, restituí os autos do TC 022.788/2019-0 à Secretaria de Fiscalização de Pessoal (Sefip) , a fim de que a Unidade Técnica analise o assunto à luz dos novos elementos apresentados, atentando para o prazo decadencial de cinco anos, previsto no art. 54 da Lei 9.784/1999, recentemente estabelecido pelo Supremo Tribunal Federal para a apreciação de legalidade dos atos sujeitos a registro pelo TCU (RE 636553 - Repercussão Geral) . 
3.	       Paralelamente, decidi franquear novo prazo de 30 (trinta) dias, nos termos do parágrafo único do art. 183 do RI/TCU, adicionalmente à disposição da Portaria TCU 61/2020, que dispôs sobre a suspensão dos prazos processuais no âmbito do Tribunal em virtude da pandemia do Novo Coronavírus (Covid-19) , para que o Ministro de Estado de Defesa, caso entenda necessário, apresente informações adicionais.
4.	      Para tanto, também levei em consideração observação constante da manifestação da Aeronáutica (TC 022.788/2019-0, peça 17, p.14) :
"21. 	Por fim, caso o Ministério da Defesa entenda necessário complementação das informações aqui apresentadas, sugere-se que sejam realizadas gestões junto ao Tribunal de Contas da União para dilação do prazo"
5.	       Dito isso, reitero que acompanho o Relator no presente momento, considerando que a questão merece um estudo mais aprofundado e, uma vez que ainda não estou plenamente convencido, chamo a unidade jurisdicionada a encaminhar os devidos esclarecimentos.
TCU, Sala das Sessões Ministro Luciano Brandão Alves de Souza, em 19 de maio de 2020.
RAIMUNDO CARREIRO
Redator

3. Interessados: Marta Elizete de Miranda Goulart (XXX.311.160-XX), Felipe Sppezapria Barreto (XXX.667.417-XX), Vera Lucia Henze da Silva (XXX.162.430-XX), Vera Maria Henze dos Reis (XXX.260.640-XX), Vera Regina Henze (XXX.800.670-XX), Suzana de Niza e Castro (XXX.356.670-XX), Ana Lucia Carbonell Martins (XXX.518.331-XX), Laura Maria Menezes Moraes (XXX.911.060-XX), Sandra Mara Lemos dos Santos (XXX.456.600-XX), Tania Maria Lemos dos Santos (XXX.051.450-XX), Joissivani Valente Flores (XXX.071.200-XX), Norma Maria Rosa dos Santos (XXX.702.500-XX), Adriana Fernandes Martins (XXX.347.200-XX) e Nilce Amalia Tocchetto Signori (XXX.288.040-XX).

13.1. Ministros presentes: Ana Arraes (Presidente), Augusto Nardes, Aroldo Cedraz e Raimundo Carreiro.
13.2. Ministros-Substitutos presentes: Marcos Bemquerer Costa (Relator) e André Luís de Carvalho.

MARCOS BEMQUERER

Adoto como parte do Relatório, com os pertinentes ajustes de forma, a instrução da Secretaria de Fiscalização de Pessoal por meio da qual o presente processo é analisado (peças 12/14) :
"INTRODUÇÃO 
Trata-se de atos de pensão militar, submetidos, para fins de registro, à apreciação do Tribunal de Contas da União (TCU) , de acordo com o art. 71, inciso III, da Constituição Federal.  Os atos foram cadastrados e disponibilizados ao TCU por intermédio do Sistema e-Pessoal, na forma do art. 2º e 4º da Instrução Normativa TCU 78/2018.
Os atos desse processo pertencem às seguintes unidades:
1.1. Unidade emissora: MINISTÉRIO DA DEFESA-COMANDO DO EXÉRCITO (VINCULADOR) .
1.2. Unidade cadastradora:  DIRETORIA DE INATIVOS E PENSIONISTAS.
1.3. Subunidade cadastradora: SUC3 - 3ª Região Militar.
EXAME TÉCNICO
Procedimentos aplicados
Os procedimentos para exame, apreciação e registro de atos de pessoal encontram-se estabelecidos na Instrução Normativa TCU 78/2018 e na Resolução TCU 206/2007. Essas normas dispõem que os atos de pessoal disponibilizados por meio do e-Pessoal devem ser submetidos previamente a críticas automatizadas, com base em parâmetros predefinidos.
As críticas das informações cadastradas na etapa de coleta do ato foram elaboradas e validadas levando-se em conta as peculiaridades de cada ato. Os itens verificados nessa etapa são inerentes a dados cadastrais, fundamentos legais, mapa de tempo, ficha financeira, assim como eventuais ocorrências de acumulação. Trata-se de verificações abrangentes, minuciosas e precisas e sem a necessidade de ação humana e, portanto, menos suscetível a falhas. As críticas aplicadas estão discriminadas no sistema, no Menu e-Pessoal, opção 'Crítica', que podem ser acessadas mediante concessão de perfil específico a servidores do TCU responsáveis pela análise.
Além das críticas automatizadas, há verificação humana adicional no caso de haver alertas do sistema ou informações não formatadas, como esclarecimentos do gestor ou do controle interno.  
As críticas também consideram os registros do Sistema Integrado de Administração de Recursos Humanos (Siape) . O Siape disponibiliza informações atualizadas sobre as parcelas que integram os proventos, diferentemente, portanto, do e-Pessoal, que informa as parcelas no momento do registro do ato. 
Essa confrontação com o Siape fornece uma visão atual e verdadeira da situação, o que permite descaracterizar irregularidades e inconsistências que, embora constantes do e-Pessoal, já foram corrigidas.
As verificações detectadas nos atos encontram-se discriminadas na aba de pendências de cada ato no sistema e-Pessoal, bem como nos espelhos dos atos contemplados por esta instrução.
Exame das Constatações
Ato: 25000/2017 - Interessado: OSCARINO DOS SANTOS BARRETO JUNIOR - CPF: XXX.643.237-XX
1.4. Beneficiários: MARTA ELIZETE DE MIRANDA GOULART - CPF: XXX.311.160-XX - Companheiro (a) e FELIPE SPPEZAPRIA BARRETO - CPF: XXX.667.417-XX - Filho (a) 
1.5. Parecer do Controle Interno: considerar o ato Legal.
1.6. Por intermédio de análises realizadas por esta Unidade Técnica no presente ato, não se constatou irregularidade que obste a chancela pela legalidade.
1.7. Encaminhamento do ato: 
1.7.1. Considerar LEGAL e conceder registro do ato de OSCARINO DOS SANTOS BARRETO JUNIOR. 
Ato: 19356/2018 - Interessado: WALTER HENZE - CPF: XXX.696.040-XX
1.8. Beneficiários: VERA REGINA HENZE - CPF: XXX.800.670-XX - Filho (a) ; VERA MARIA HENZE DOS REIS - CPF: XXX.260.640-XX - Filho (a) e VERA LUCIA HENZE DA SILVA - CPF: XXX.162.430-XX - Filho (a) 
1.9. Parecer do Controle Interno: considerar o ato Legal.
1.10. Por intermédio de análises realizadas por esta Unidade Técnica no presente ato, não se constatou irregularidade que obste a chancela pela legalidade.
1.11. Encaminhamento do ato: 
1.11.1. Considerar LEGAL e conceder registro do ato de WALTER HENZE. 
Ato: 49110/2018 - Interessado: MOACYR BARTH VILLAS BOAS - CPF: XXX.860.840-XX
1.12. Beneficiário: SUZANA DE NIZA E CASTRO - CPF: XXX.356.670-XX - Filho (a) 
1.13. Parecer do Controle Interno: considerar o ato Legal.
1.14. Por intermédio de análises realizadas por esta Unidade Técnica no presente ato, não se constatou irregularidade que obste a chancela pela legalidade.
1.15. Encaminhamento do ato: 
1.15.1. Considerar LEGAL e conceder registro do ato de MOACYR BARTH VILLAS BOAS. 
Ato: 50553/2018 - Interessado: JOSE ANTONIO SILVA MARTINS - CPF: XXX.627.700-XX
1.16. Beneficiário: ANA LUCIA CARBONELL MARTINS - CPF: XXX.518.331-XX - Cônjuge
1.17. Parecer do Controle Interno: considerar o ato Legal.
1.18. Por intermédio de análises realizadas por esta Unidade Técnica no presente ato, não se constatou irregularidade que obste a chancela pela legalidade.
1.19. Encaminhamento do ato: 
1.19.1. Considerar LEGAL e conceder registro do ato de JOSÉ ANTÔNIO SILVA MARTINS. 
Ato: 50609/2018 - Interessado: HERALDO LIMA MORAES - CPF: XXX.125.550-XX
1.20. Beneficiário: LAURA MARIA MENEZES MORAES - CPF: XXX.911.060-XX - Cônjuge
1.21. Parecer do Controle Interno: considerar o ato Legal.
1.22. Por intermédio de análises realizadas por esta Unidade Técnica no presente ato, não se constatou irregularidade que obste a chancela pela legalidade.
1.23. Encaminhamento do ato: 
1.23.1. Considerar LEGAL e conceder registro do ato de HERALDO LIMA MORAES. 
Ato: 53576/2018 - Interessado: JOSE WALTER GONCALVES DOS SANTOS - CPF: XXX.362.939-XX
1.24. Beneficiários: SANDRA MARA LEMOS DOS SANTOS - CPF: XXX.456.600-XX - Filho (a) e TANIA MARIA LEMOS DOS SANTOS - CPF: XXX.051.450-XX - Filho (a) 
1.25. Parecer do Controle Interno: considerar o ato Legal.
1.26. Por intermédio de análises realizadas por esta Unidade Técnica no presente ato, não se constatou irregularidade que obste a chancela pela legalidade.
1.27. Encaminhamento do ato: 
1.27.1. Considerar LEGAL e conceder registro do ato de JOSE WALTER GONCALVES DOS SANTOS. 
Ato: 53743/2018 - Interessado: VENERANDO RODRIGUES FLORES - CPF: XXX.670.480-XX
1.28. Beneficiário: JOISSIVANI VALENTE FLORES - CPF: XXX.071.200-XX - Filho (a) 
1.29. Parecer do Controle Interno: considerar o ato Legal.
1.30. Por intermédio de análises realizadas por esta Unidade Técnica no presente ato, não se constatou irregularidade que obste a chancela pela legalidade.
1.31. Encaminhamento do ato: 
1.31.1. Considerar LEGAL e conceder registro do ato de VENERANDO RODRIGUES FLORES. 
Ato: 56622/2018 - Interessado: FERNANDO NICOMEDES SILVA DOS SANTOS - CPF: XXX.689.440-XX
1.32. Beneficiário: NORMA MARIA ROSA DOS SANTOS - CPF: XXX.702.500-XX - Cônjuge
1.33. Parecer do Controle Interno: considerar o ato Legal.
1.34. Por intermédio de análises realizadas por esta Unidade Técnica no presente ato, não se constatou irregularidade que obste a chancela pela legalidade.
1.35. Encaminhamento do ato: 
1.35.1. Considerar LEGAL e conceder registro do ato de FERNANDO NICOMEDES SILVA DOS SANTOS. 
Ato: 56796/2018 - Interessado: JOÃO CARLOS PADILHA DA SILVA - CPF: XXX.067.710-XX
1.36. Beneficiário: ADRIANA FERNANDES MARTINS - CPF: XXX.347.200-XX - Filho (a) 
1.37. Parecer do Controle Interno: considerar o ato Legal.
1.38. Por intermédio de análises realizadas por esta Unidade Técnica no presente ato, não se constatou irregularidade que obste a chancela pela legalidade.
1.39. Encaminhamento do ato: 
1.39.1. Considerar LEGAL e conceder registro do ato de JOAO CARLOS PADILHA DA SILVA. 
Ato: 56857/2018 - Interessado: DOMINGOS ANGELO TOCCHETTO - CPF: XXX.474.260-XX
1.40. Beneficiário: NILCE AMALIA TOCCHETTO SIGNORI - CPF: XXX.288.040-XX - Filho (a) 
1.41. Parecer do Controle Interno: considerar o ato Legal.
1.42. Por intermédio de análises realizadas por esta Unidade Técnica no presente ato, não se constatou irregularidade que obste a chancela pela legalidade.
1.43. Encaminhamento do ato: 
1.43.1. Considerar LEGAL e conceder registro do ato de DOMINGOS ANGELO TOCCHETTO. 
CONCLUSÃO
A abrangência e a profundidade das verificações levadas a efeito fundamentam convicção de que os atos 49110/2018, 19356/2018, 50553/2018, 50609/2018, 25000/2017, 56622/2018, 56796/2018, 53576/2018, 56857/2018 e 53743/2018 podem ser apreciados pela legalidade, em razão de não terem sido encontradas irregularidades nos atos, de acordo com o item Exame das Constatações desta instrução.
PROPOSTA DE ENCAMINHAMENTO
Ante o exposto, com fundamento no art. 71, inciso III, da Constituição Federal, no art. 1º, inciso V, e art. 39, incisos I e II, da Lei 8.443/1992, no art. 260 do Regimento Interno do Tribunal de Contas da União, propõe-se: 
1.44. Considerar LEGAIS e conceder o registro dos atos de MOACYR BARTH VILLAS BOAS, WALTER HENZE, JOSE ANTONIO SILVA MARTINS, HERALDO LIMA MORAES, OSCARINO DOS SANTOS BARRETO JUNIOR, FERNANDO NICOMEDES SILVA DOS SANTOS, JOAO CARLOS PADILHA DA SILVA, JOSE WALTER GONCALVES DOS SANTOS, DOMINGOS ANGELO TOCCHETTO e VENERANDO RODRIGUES FLORES."
2.	O MP/TCU, representado pelo Procurador Rodrigo Medeiros de Lima, de seu turno, teceu as seguintes ponderações sobre estes autos (peça 15) :
"Trata-se de processo consolidado com 10 atos de pensões militares concedidas pelo Ministério da Defesa - Comando do Exército.
2. Em pareceres uniformes a Secretaria de Fiscalização de Pessoal (Sefip) propôs a legalidade e registro dos atos (peças 12-13) .
3. Os atos de peças 2, 4, 5 e 8 tratam, respectivamente, das pensões militares instituídas por: Walter Henze, reversão da pensão em favor das filhas Vera Lucia Henze da Silva, Vera Maria Henze dos Reis e Vera Regina Henze; José Antônio Silva Martins, em favor de Ana Lúcia Carbonell Martins habilitada à pensão na condição de cônjuge; Heraldo Lima Moraes, em favor de Laura Maria Menezes Moraes habilitada à pensão na condição de cônjuge; e Fernando Nicomedes Silva dos Santos, em favor de Norma Maria Rosa dos Santos habilitada à pensão na condição de cônjuge.
II
4. Em relação ao ato de peça 2, este representante do Ministério Público de Contas da União opina pela realização de diligência à Unidade Jurisdicionada para que justifique o cálculo da pensão instituída por Walter Henze na graduação de Capitão, uma vez que o ex-militar ocupava na ativa, o posto de 1º Tenente, e os fundamentos informados no ato não justificam o cálculo da pensão em um posto acima daquele ostentado na ativa.
5. Considerando o disposto no § 2º do art. 62 do Regimento Interno do TCU, na hipótese de não acolhida a diligência, opina o MPTCU pela ilegalidade e negativa de registro do ato de peça 2.
III
6. Quanto ao ato de peça 4, observa-se que José Antônio Silva Martins ocupava na ativa, o posto de Coronel. Foi transferido para a reserva remunerada em 31/7/1991, quando contava com 40 anos, 1 mês e 5 dias de serviço. Em razão disso, os proventos da reserva passaram a ser calculados com base no posto de General de Brigada. Em 14/2/2001 o militar foi reformado e os proventos passaram a ser calculados com base no posto de General de Divisão, por ter sido considerado definitivamente incapaz para o serviço ativo das Forças Armadas em face de invalidez permanente decorrente de doença especificada em lei. Como se vê, os proventos tiveram por referência dois postos acima daquele que o militar ostentava na atividade.
7. No que se refere a Heraldo Lima Moraes (peça 5) , verifica-se que ele ocupava na ativa, o posto de Tenente Coronel. Foi transferido para a reserva remunerada em 27/8/1974, quando contava com 30 anos, 5 meses e 17 dias de serviço. Em razão disso, os proventos da reserva passaram a ser calculados tendo por referência o posto de Coronel. Em 13/10/1993, o militar foi reformado e os proventos passaram a ser calculados com base no posto de General de Brigada, por ter sido considerado definitivamente incapaz para o serviço ativo das Forças Armadas em face de invalidez permanente decorrente de doença especificada em lei. Também neste caso, os proventos tiveram por referência dois postos acima daquele que o militar ostentava na atividade.
8. No que concerne a Fernando Nicomedes Silva dos Santos (peça 8) , verifica-se que ele ocupava na ativa, o posto de Tenente Coronel. Foi transferido para a reserva remunerada em 11/7/1984, quando contava com 31 anos, 2 meses e 19 dias de serviço. Em razão disso, os proventos da reserva passaram a ser calculados tendo por referência o posto de Coronel. Em 15/9/1999, o militar foi reformado e os proventos passaram a ser calculados com base no posto de General de Brigada, por ter sido considerado definitivamente incapaz para o serviço ativo das Forças Armadas em face de invalidez permanente decorrente de doença especificada em lei. Neste caso os proventos também tiveram por referência dois postos acima daquele que o militar ostentava na atividade.
9. A Corte de Contas firmou entendimento, por intermédio do Acórdão 2225/2019-TCU-Plenário da relatoria do Ministro Benjamin Zymler e proferido na sessão de 18/9/2019, no sentido de que não há embasamento legal para o cálculo dos proventos de reforma ter por referência dois postos acima daquele ostentado pelo militar na atividade. A Lei 6.880/1980 trata do tema em seus artigos 50, 108 e 110 (grifos acrescidos) :
'Art. 50. São direitos dos militares:
 (...) 
II - a percepção de remuneração correspondente ao grau hierárquico superior ou melhoria da mesma quando, ao ser transferido para a inatividade, contar mais de 30 (trinta) anos de serviço; (redação original) 
II - o provento calculado com base no soldo integral do posto ou graduação que possuía quando da transferência para a inatividade remunerada, se contar com mais de trinta anos de serviço; (Redação dada pela Medida Provisória nº 2.215-10, de 31.8.2001) 
III - a remuneração calculada com base no soldo integral do posto ou graduação quando, não contando 30 (trinta) anos de serviço, for transferido para a reserva remunerada, ex officio, por ter atingido a idade-limite de permanência em atividade no posto ou na graduação, ou ter sido abrangido pela quota compulsória; e (Redação original) 
III - o provento calculado com base no soldo integral do posto ou graduação quando, não contando trinta anos de serviço, for transferido para a reserva remunerada, ex officio, por ter atingido a idade-limite de permanência em atividade no posto ou na graduação, ou ter sido abrangido pela quota compulsória; e (Redação dada pela Medida Provisória nº 2.215-10, de 31.8.2001) 
 (...) 
Art. 108. A incapacidade definitiva pode sobrevir em consequência de:
I - ferimento recebido em campanha ou na manutenção da ordem pública;
II - enfermidade contraída em campanha ou na manutenção da ordem pública, ou enfermidade cuja causa eficiente decorra de uma dessas situações;
III - acidente em serviço;
IV - doença, moléstia ou enfermidade adquirida em tempo de paz, com relação de causa e efeito a condições inerentes ao serviço;
V - tuberculose ativa, alienação mental, neoplasia maligna, cegueira, lepra, paralisia irreversível e incapacitante, cardiopatia grave, mal de Parkinson, pênfigo, espondiloartrose anquilosante, nefropatia grave e outras moléstias que a lei indicar com base nas conclusões da medicina especializada; e (Redação original) 
V - tuberculose ativa, alienação mental, esclerose múltipla, neoplasia maligna, cegueira, lepra, paralisia irreversível e incapacitante, cardiopatia grave, mal de Parkinson, pênfigo, espondiloartrose anquilosante, nefropatia grave e outras moléstias que a lei indicar com base nas conclusões da medicina especializada; e (Redação dada pela Lei nº 12.670, de 2012) 
VI - acidente ou doença, moléstia ou enfermidade, sem relação de causa e efeito com o serviço.
§ 1º Os casos de que tratam os itens I, II, III e IV serão provados por atestado de origem, inquérito sanitário de origem ou ficha de evacuação, sendo os termos do acidente, baixa ao hospital, papeleta de tratamento nas enfermarias e hospitais, e os registros de baixa utilizados como meios subsidiários para esclarecer a situação.
§ 2º Os militares julgados incapazes por um dos motivos constantes do item V deste artigo somente poderão ser reformados após a homologação, por Junta Superior de Saúde, da inspeção de saúde que concluiu pela incapacidade definitiva, obedecida à regulamentação específica de cada Força Singular.
 (...) 
Art. 110. O militar da ativa julgado incapaz definitivamente por um dos motivos constantes dos itens I e II do artigo 108 será reformado com remuneração calculada com base no soldo correspondente ao grau hierárquico imediato ao que possuir na ativa. (Redação original) 
Art. 110. O militar da ativa ou da reserva remunerada, julgado incapaz definitivamente por um dos motivos constantes dos incisos I e II do art. 108, será reformado com a remuneração calculada com base no soldo correspondente ao grau hierárquico imediato ao que possuir ou que possuía na ativa, respectivamente. (Redação dada pela Lei nº 7.580, de 1986) 
§ 1º Aplica-se o disposto neste artigo aos casos previstos nos itens III, IV e V do artigo 108, quando, verificada a incapacidade definitiva, for o militar considerado inválido, isto é, impossibilitado total e permanentemente para qualquer trabalho.
§ 2º Considera-se, para efeito deste artigo, grau hierárquico imediato:
a) o de Primeiro-Tenente, para Guarda-Marinha, Aspirante-a-Oficial e Suboficial ou Subtenente;
b) o de Segundo-Tenente, para Primeiro-Sargento, Segundo-Sargento e Terceiro-Sargento; e
c) o de Terceiro-Sargento, para Cabo e demais praças constantes do Quadro a que se refere o artigo 16.
§ 3º Aos benefícios previstos neste artigo e seus parágrafos poderão ser acrescidos outros relativos à remuneração, estabelecidos em leis especiais, desde que o militar, ao ser reformado, já satisfaça às condições por elas exigidas.
§ 4º O direito do militar previsto no artigo 50, item II, independerá de qualquer dos benefícios referidos no caput e no § 1° deste artigo, ressalvado o disposto no parágrafo único do artigo 152. (Revogado pela Medida Provisória nº 2.215-10, de 31.8.2001) 
§ 5º Quando a praça fizer jus ao direito previsto no artigo 50, item II, e, conjuntamente, a um dos benefícios a que se refere o parágrafo anterior, aplicar-se-á somente o disposto no § 2º deste artigo.' (Revogado pela Medida Provisória nº 2.215-10, de 31.8.2001) 
10.	Da leitura dos dispositivos, observa-se que o benefício de 'proventos calculados sobre o posto hierárquico imediato', seja em consequência de transferência para a inatividade contando com mais de 30 anos de serviço, conforme dispõe o art. 50 da Lei 6.880/1980, ou seja pelo motivo de o militar ter sido considerado incapaz definitivamente, conforme art. 110 da mesma lei, somente pode ser calculado com base no soldo correspondente ao grau hierárquico imediato ao que possuir ou que possuía na ativa.
11. Nesse sentido, pede-se vênia para transcrever trecho do elucidativo voto do Ministro Benjamin Zymler, condutor do Acórdão 13439/2019-TCU-Primeira Câmara (grifos no original) :
'8.	Como se vê, o benefício previsto no art. 110 da Lei 6.880/1980, expressamente dirigido ao militar da ativa ou da reserva remunerada, não alcança o militar reformado. Ademais, quer da ativa, quer da reserva, o benefício se traduz no cálculo dos proventos com base no soldo do posto hierárquico imediato àquele que o favorecido apresentava na ativa - ou seja, não há espaço na norma para o cálculo dos proventos ter por referência dois postos acima daquele ostentado pelo militar na atividade.
9. Sobre o primeiro ponto - os destinatários do adicional -, a jurisprudência do Superior Tribunal de Justiça (STJ) , intérprete último da lei federal, há muito se encontra pacificada, como ilustram os precedentes adiante reproduzidos:
'PROCESSUAL CIVIL. ADMINISTRATIVO. MILITAR REFORMADO POR ATINGIR A IDADE LIMITE NA RESERVA. INVALIDEZ SUPERVENIENTE À INATIVAÇÃO. REFORMA COM REMUNERAÇÃO CORRESPONDENTE AO GRAU HIERÁRQUICO IMEDIATO. IMPOSSIBILIDADE. SÚMULAS 7 E 83 DO STJ.
1. O art. 110 da Lei 6.880/1980 prevê o direito de o militar da ativa ou da reserva remunerada ser reformado com a remuneração calculada com base no soldo correspondente ao grau hierárquico imediato ao que possuir.
2. O Tribunal de origem asseverou: 'o autor foi reformado ex officio em 21/05/2006 (Evento 20 - PROCADM4 - fl. 15) , por ter atingido idade limite de permanência na reserva, nos termos do art. 106, I, d, da Lei n° 6.880/80. Pretende, agora, a melhoria da reforma para que seus proventos passem a ser calculados com base na remuneração do posto superior na inatividade, em razão da superveniência de moléstia que determina a sua invalidez (neoplasia maligna constatada em 04/01/2008) '.
3. É inviável reanalisar a constatação das datas da reforma e da eclosão da moléstia, pois inarredável a revisão do conjunto probatório dos autos para afastar as premissas fáticas estabelecidas pelo acórdão recorrido. Aplica-se, portanto, o óbice da Súmula 7/STJ. 
4. Ao reconhecer que o direito ora pugnado alcança apenas os militares da ativa ou da reserva remunerada, não prevendo a possibilidade da alteração de proventos de militar reformado por atingir a idade limite na reserva, o Tribunal a quo decidiu em consonância com a jurisprudência do STJ, razão pela qual incide a Súmula 83 do STJ. Precedentes: REsp 1.381.724/RS, Relatora Ministra REGINA HELENA COSTA, PRIMEIRA TURMA, DJe 10/5/2017; e AgRg no REsp 1.539.940/RS, Relatora Ministra ASSUSETE MAGALHÃES, SEGUNDA TURMA, DJe 29/3/2016.
5. Recurso Especial não conhecido' (REsp 1784347/RS, Rel. Min. Herman Benjamin, Segunda Turma, julgado em 2/4/2019, DJe de 23/4/2019; ênfase acrescentada) .
'ADMINISTRATIVO. MILITAR. REFORMA. ALTERAÇÃO DE BENEFÍCIO. INCAPACIDADE SUPERVENIENTE. ART. 110, § 1º C/C ART. 108, V, DA LEI 6.880/80. MILITARES DA ATIVA OU RESERVA REMUNERADA. RESTRIÇÃO. MILITAR JÁ REFORMADO. IMPOSSIBILIDADE. 
1. A reforma do militar com a remuneração calculada com base no soldo correspondente ao grau hierárquico imediato ao que possuir ou que possuía na ativa, nos termos do art. 110, § 1º, c/c o art. 108, V, da Lei 6.880/80, restringe-se aos militares da ativa ou reserva remunerada, na exata disposição do caput do art. 110, não sendo possível a concessão de tal benesse àqueles militares já reformados. 
2. Recurso especial não provido' (REsp 1.340.075/CE, Rel. Min. Castro Meira, Segunda Turma, julgado em 9/4/2013, DJe de 15/4/2013; ênfase acrescentada) .
 (...) 
11. De fato, há distinção tão substancial entre os regimes jurídicos aplicáveis, de per si, aos militares da ativa, da reserva e reformados que não se apresenta razoável pretender igualá-los - pela via da hermenêutica - para efeito de concessão de benefícios. Note-se que, no plano remuneratório, o Supremo Tribunal Federal (STF) tem restringido, inclusive, a eficácia de títulos executivos judiciais quando o titular do direito migra da condição de servidor ativo para a de servidor aposentado. No MS 30.725, por exemplo, o Ministro Gilmar Mendes anotou:
'Nesse sentido, a coisa julgada deveria ser invocada, a princípio, para efeitos de pagamento de vencimentos, o que não significa, necessariamente, que essa proteção jurídica se estenda, desde logo, para o cálculo dos proventos, o qual deve ser analisado caso a caso, sob pena de reconhecer-se a perpetuação de um direito declarado a ponto de alcançar um instituto jurídico diverso: o instituto dos proventos.'
12. Ora, o art. 110 do Estatuto dos Militares tem por evidente propósito compensar os militares da ativa que tenham sua carreira precocemente interrompida por infortúnios associados ao cumprimento do dever. A exceção são as enfermidades referidas no inciso V do art. 108, mas mesmo ali se faz inequívoca a intenção do legislador de favorecer o militar vitimado pela interrupção abrupta da carreira.
13. Naturalmente, não há que se falar em interrupção da carreira no caso de militares já reformados.
14. Poder-se-ia até objetar, é verdade, que os militares da reserva, expressamente referidos pela norma, também se encontram, tecnicamente, na situação de inativos. No entanto, insisto, o discrímen entre reserva e reforma é tal que a simples leitura da conceituação dada aos institutos espanca qualquer dúvida a respeito. Eis o que dispõe o art. 3º da Lei 6.880/1980:
'Art. 3° Os membros das Forças Armadas, em razão de sua destinação constitucional, formam uma categoria especial de servidores da Pátria e são denominados militares.
§ 1° Os militares encontram-se em uma das seguintes situações:
a) na ativa:
 (...) 
b) na inatividade:
I - os da reserva remunerada, quando pertençam à reserva das Forças Armadas e percebam remuneração da União, porém sujeitos, ainda, à prestação de serviço na ativa, mediante convocação ou mobilização; e
II - os reformados, quando, tendo passado por uma das situações anteriores estejam dispensados, definitivamente, da prestação de serviço na ativa, mas continuem a perceber remuneração da União.'
15. Nessa mesma linha, saliento que, em sua redação original, o § 1º do art. 110 do Estatuto dirigia-se unicamente aos militares da ativa. Foi a ocorrência de casos reais de incapacidade - envolvendo reservistas convocados - ocasionada por ferimento ou enfermidade contraída em função do efetivo exercício da atividade militar (incisos I e II do art. 108) que motivou o legislador a lhes estender o benefício. Reproduzo a exposição de motivos que fundamentou a alteração:
 (...) 
18. Relativamente ao segundo ponto mencionado no item 8 deste voto - concessão em cascata do benefício previsto no art. 110 da Lei 6.880/1980 -, a jurisprudência do STJ rejeita a hipótese mesmo que a moléstia incapacitante tenha sido adquirida com o militar ainda na reserva remunerada. Em outras palavras, se já beneficiário da vantagem do art. 50, inciso II, da Lei 6.880/1980 (inatividade com proventos calculados sobre o posto hierárquico imediato) , nem sequer o militar da reserva remunerada acometido de moléstia incapacitante faz jus a nova melhoria de proventos com esteio no art. 110, § 1º, da Lei 6880/1980. Nesse sentido, exemplificativamente, cito como precedente:
'AGRAVO REGIMENTAL NOS EMBARGOS DE DECLARAÇÃO EM RECURSO ESPECIAL. ADMINISTRATIVO. MILITAR DA RESERVA REMUNERADA. SUPERVENIÊNCIA DE INCAPACIDADE TOTAL E DEFINITIVA. REFORMA. CÁLCULO DOS PROVENTOS. SOLDO DO POSTO IMEDIATAMENTE SUPERIOR AO QUE EXERCIA NA ATIVA. 
1. A orientação jurisprudencial desta Corte Superior é no sentido de que o militar da reserva remunerada julgado definitivamente incapaz para qualquer trabalho, como na hipótese de estar acometido de cardiopatia grave, deve ser reformado com proventos correspondentes ao soldo da graduação hierárquica imediata a que possuía na ativa, nos termos do art. 110, § 1º, da Lei nº 6.880/80. 
2. Agravo regimental a que se nega provimento' (AgRg nos EDcl no Recurso Especial 966.142/RJ, Rel. Min. Marco Aurélio Bellizze, Quinta Turma, julgado em 26/2/2013, DJe de 5/3/2013) .
 (...) 
20. Ressalto, a propósito, que o entendimento aqui externado foi acolhido à unanimidade pelo Plenário desta Corte de Contas por meio do Acórdão 2.225/2019, de 18/9/2019.'
12. Ante o exposto, este representante do Ministério Público de Contas da União opina por considerar ilegais os atos de pensão militar instituídas por José Antônio Silva Martins, Heraldo Lima Moraes e Fernando Nicomedes Silva dos Santos (peças 4, 5 e 8) , uma vez que os proventos das reformas tiveram por referência dois postos acima daqueles que os militares ostentavam na atividade, irregularidade que macula os proventos das respectivas pensões, concedidas com proventos calculados com base em um ou dois postos acima, tendo por fundamento os artigos 6º e 15 da Lei 3.765/1960 (atualizada pela Medida Provisória 2.215-10/2001) .
IV
13. Ressalte-se que os atos foram enviados ao TCU em 2019, de modo que podem ser apreciados sem a necessidade de prévia oitiva das interessadas, nos termos do Acórdão 587/2011-TCU-Plenário.
14. Por fim, quanto aos demais atos, acolhemos a proposta apresentada pela Unidade Técnica de legalidade e registro."
	É o Relatório.

não há.

Procurador Rodrigo Medeiros de Lima.

PESSOAL. PENSÃO MILITAR. MILITAR DA RESERVA REMUNERADA QUE TEVE O CÁLCULO DE SEUS PROVENTOS EFETUADO COM BASE NO POSTO OU NA GRADUAÇÃO IMEDIATAMENTE ACIMA DAQUELE QUE POSSUÍA NA ATIVA E QUE FOI REFORMADO EM FUNÇÃO DE MOLÉSTIA OU DOENÇA QUE O TORNOU INCAPAZ DEFINITIVAMENTE PARA O SERVIÇO. IMPOSSIBILIDADE DE GALGAR MAIS UM POSTO OU GRADUAÇÃO NO CÁLCULO DO BENEFÍCIO ATINENTE À REFORMA. ILEGALIDADE E NEGATIVA DE REGISTRO DOS ATOS DE QUATRO INSTITUIDORES. LEGALIDADE E REGISTRO DOS DEMAIS ATOS. 1) O militar da reserva remunerada julgado definitivamente incapaz para o serviço deve ser reformado com proventos correspondentes ao soldo do posto ou da graduação hierárquica imediata a que possuía na ativa, nos termos do art. 110, § 1º, da Lei 6.880/80. 2) Inexiste amparo legal, na situação ora descrita, para que o militar seja reformado com proventos calculados tendo por base dois postos ou duas graduações acima da que possuía na ativa.

PENSÃO MILITAR (PMIL)

Secretaria de Fiscalização de Pessoal - Sefip.

Em apreciação os atos da concessão de pensões militares concedidas pelo Comando do Exército e instituídas pelos Srs. Domingos Ângelo Tocchetto, Fernando Nicomedes Silva dos Santos, Heraldo Lima Moraes, João Carlos Padilha da Silva, José Antônio Silva Martins, José Walter Goncalves dos Santos, Moacyr Barth Villas Boas, Oscarino dos Santos Barreto Junior, Venerando Rodrigues Flores e Walter Henze.  
2. 	A Secretaria de Fiscalização de Pessoal - Sefip pugna pela legalidade e consequente registro de todos os atos constantes deste processo. 
3.	O Parquet especializado propõe a realização de diligência em relação ao ato do Sr. Walter Henze, para que justifique o cálculo da pensão na graduação de Capitão, uma vez que o ex-militar ocupava na ativa, o posto de 1º Tenente; a ilegalidade e negativa de registro para os atos instituídos pelos Srs. José Antônio Silva Martins, Heraldo Lima Moraes e Fernando Nicomedes Silva dos Santos, considerando que os respectivos proventos tiveram por referência dois postos acima daqueles que os militares ostentavam na atividade; e a legalidade e registro das demais concessões. 
4.	No que tange ao ato do Sr. Walter Henze (peça 2) , assiste razão ao MP/TCU no sentido de que inexiste fundamento legal para o cálculo da pensão por ele instituída no posto de Capitão. 
5.	É que o instituidor, na data do óbito, ostentava o posto de 1º Tenente e o fundamento elencado para a pensão em exame - art. 71 da Lei 6.880/1980 c/c arts. 6º e 15 da Lei 3.765/1960 - não ampara o benefício pensional calculado com base no posto de Capitão, isto é, uma graduação acima da que possuía:
Lei 6.880/1980 (Estatuto dos Militares) :
"Art. 71. A pensão militar destina-se a amparar os beneficiários do militar falecido ou extraviado e será paga conforme o disposto em legislação específica.
§ 1º Para fins de aplicação da legislação específica, será considerado como posto ou graduação do militar o correspondente ao soldo sobre o qual forem calculadas as suas contribuições.
§ 2º Todos os militares são contribuintes obrigatórios da pensão militar correspondente ao seu posto ou graduação, com as exceções previstas em legislação específica.
§ 2º-A.  As pensões militares são custeadas com recursos provenientes da contribuição dos militares das Forças Armadas, de seus pensionistas e do Tesouro Nacional.             (Incluído pela Lei nº 13.954, de 2019) 
§ 3º Todo militar é obrigado a fazer sua declaração de beneficiários que, salvo prova em contrário, prevalecerá para a habilitação dos mesmos à pensão militar."
Lei 3.765/1960 (Lei das Pensões Militares) :
"Art. 6º - (Revogado pela Medida provisória nº 2.215-10, de 31.8.2001) 
Art. 15.  A pensão militar será igual ao valor da remuneração ou dos proventos do militar.  (Redação dada pela Medida provisória nº 2.215-10, de 31.8.2001) 
Parágrafo único. A pensão do militar que vier a falecer na atividade em consequência de acidente ocorrido em serviço ou de doença adquirida em serviço não poderá ser inferior:  (Redação dada pela Lei nº 13.954, de 2019) 
I - à de aspirante a oficial ou guarda-marinha, para os cadetes do Exército e da Aeronáutica, aspirantes de marinha e alunos dos Centros ou Núcleos de Preparação de Oficiais da reserva; ou  (Incluído pela Medida provisória nº 2.215-10, de 31.8.2001) 
II - à de terceiro-sargento, para as demais praças e os alunos das escolas de formação de sargentos." (Incluído pela Medida provisória nº 2.215-10, de 31.8.2001) 
6.	Como se vê acima, os dispositivos que amparam a concessão sub oculis não possibilitam o cálculo da pensão tendo como base um posto acima daquele ocupado pelo de cujus. Nesse sentido, entendo que o ato em questão deve ser considerado ilegal, com a consequente negativa de registro. 
7.	Quanto ao ato do Sr. José Antônio Silva Martins (peça 4) , tem-se que ele ocupava na ativa o posto de Coronel e foi transferido para a reserva remunerada em 31/7/1991, contando com 40 anos, um mês e cinco dias de serviço. 
8.	Diante de tal quadro, os proventos da reserva foram calculados com base no posto de General de Brigada - posto imediatamente acima ao de Coronel. Em 14/2/2001, o Sr. José Antônio Silva Martins foi reformado e os proventos passaram a ser calculados com base no posto de General de Divisão - dois postos acima ao de Coronel e um acima ao de General de Brigada -, em função de invalidez permanente decorrente de doença especificada em lei. 
9.	Já no ato de peça 5, instituído pelo Sr. Heraldo Lima Moraes, verifica-se que ele ocupava na ativa o posto de Tenente-Coronel. Em 27/8/1974 foi transferido para a reserva remunerada, contando à época, com 30 anos, cinco meses e 17 dias de serviço. 
10.	Seus proventos, então, foram calculados com base na remuneração de Coronel - posto imediatamente acima ao que ocupava. Todavia, em 13/10/1993, o militar foi reformado e seus proventos passaram a ter por base o de General de Brigada - dois postos acima ao de Tenente-Coronel e um acima ao de Coronel -, em função de invalidez permanente decorrente de doença especificada em lei. 
11.	Noutro giro, relativamente ao ato de peça 8, instituído pelo Sr. Fernando Nicomedes Silva dos Santos, tem-se que ele ocupava na ativa o posto de Tenente Coronel e foi transferido para a reserva remunerada em 11/7/1984, contando com 31 anos, dois meses e 19 dias de serviço. 
12.	Tendo por base tal quadro, os proventos do instituidor foram calculados com base no posto de Coronel. Em 15/9/1999, o militar foi reformado e seus proventos passaram a ter por base o posto de de General de Brigada - situação similar a do Sr. José Antônio Silva Martins acima evidenciada -, em função de invalidez permanente decorrente de doença especificada em lei. 
13.	Como se nota, os três instituidores supra descritos foram transferidos para a reserva remunerada e tiveram seus proventos calculados com base no posto imediatamente superior ao que ocupavam. 
14.	Ocorre que, estando na reserva remunerada e acometidos por doença especificada em lei que os tornou inválidos de forma permanente para o serviço, passaram a ter os proventos calculados com base em mais um posto acima, o que implica dizer que todos os três foram agraciados com proventos calculados com base em dois postos acima àqueles que possuíam na ativa.
15.	Para melhor esclarecimento da matéria em foco, transcrevo os seguintes excertos de dispositivos da Lei 6.880/1980 (Estatuto dos Militares) , que versam sobre o tema em foco:
"Art. 50. São direitos dos militares:
 (...) 
II - a percepção de remuneração correspondente ao grau hierárquico superior ou melhoria da mesma quando, ao ser transferido para a inatividade, contar mais de 30 (trinta) anos de serviço; (redação original) 
II - o provento calculado com base no soldo integral do posto ou graduação que possuía quando da transferência para a inatividade remunerada, se contar com mais de trinta anos de serviço; (Redação dada pela Medida Provisória nº 2.215-10, de 31.8.2001) 
III - a remuneração calculada com base no soldo integral do posto ou graduação quando, não contando 30 (trinta) anos de serviço, for transferido para a reserva remunerada, ex officio, por ter atingido a idade-limite de permanência em atividade no posto ou na graduação, ou ter sido abrangido pela quota compulsória; e (Redação original) 
III - o provento calculado com base no soldo integral do posto ou graduação quando, não contando trinta anos de serviço, for transferido para a reserva remunerada, ex officio, por ter atingido a idade-limite de permanência em atividade no posto ou na graduação, ou ter sido abrangido pela quota compulsória; e (Redação dada pela Medida Provisória nº 2.215-10, de 31.8.2001) 
 (...) 
Art. 108. A incapacidade definitiva pode sobrevir em consequência de:
I - ferimento recebido em campanha ou na manutenção da ordem pública;
II - enfermidade contraída em campanha ou na manutenção da ordem pública, ou enfermidade cuja causa eficiente decorra de uma dessas situações;
III - acidente em serviço;
IV - doença, moléstia ou enfermidade adquirida em tempo de paz, com relação de causa e efeito a condições inerentes ao serviço;
V - tuberculose ativa, alienação mental, esclerose múltipla, neoplasia maligna, cegueira, lepra, paralisia irreversível e incapacitante, cardiopatia grave, mal de Parkinson, pênfigo, espondiloartrose anquilosante, nefropatia grave e outras moléstias que a lei indicar com base nas conclusões da medicina especializada; e (Redação dada pela Lei nº 12.670, de 2012) 
VI - acidente ou doença, moléstia ou enfermidade, sem relação de causa e efeito com o serviço.
§ 1º Os casos de que tratam os itens I, II, III e IV serão provados por atestado de origem, inquérito sanitário de origem ou ficha de evacuação, sendo os termos do acidente, baixa ao hospital, papeleta de tratamento nas enfermarias e hospitais, e os registros de baixa utilizados como meios subsidiários para esclarecer a situação.
§ 2º Os militares julgados incapazes por um dos motivos constantes do item V deste artigo somente poderão ser reformados após a homologação, por Junta Superior de Saúde, da inspeção de saúde que concluiu pela incapacidade definitiva, obedecida à regulamentação específica de cada Força Singular.
 (...) 
Art. 110. O militar da ativa ou da reserva remunerada, julgado incapaz definitivamente por um dos motivos constantes dos incisos I e II do art. 108, será reformado com a remuneração calculada com base no soldo correspondente ao grau hierárquico imediato ao que possuir ou que possuía na ativa, respectivamente. (Redação dada pela Lei nº 7.580, de 1986) 
§ 1º Aplica-se o disposto neste artigo aos casos previstos nos itens III, IV e V do artigo 108, quando, verificada a incapacidade definitiva, for o militar considerado inválido, isto é, impossibilitado total e permanentemente para qualquer trabalho.
§ 2º Considera-se, para efeito deste artigo, grau hierárquico imediato:
a) o de Primeiro-Tenente, para Guarda-Marinha, Aspirante-a-Oficial e Suboficial ou Subtenente;
b) o de Segundo-Tenente, para Primeiro-Sargento, Segundo-Sargento e Terceiro-Sargento; e
c) o de Terceiro-Sargento, para Cabo e demais praças constantes do Quadro a que se refere o artigo 16.
§ 3º Aos benefícios previstos neste artigo e seus parágrafos poderão ser acrescidos outros relativos à remuneração, estabelecidos em leis especiais, desde que o militar, ao ser reformado, já satisfaça às condições por elas exigidas.
§ 4º Revogado pela Medida Provisória nº 2.215-10, de 31.8.2001
§ 5º Revogado pela Medida Provisória nº 2.215-10, de 31.8.2001"
16.	A leitura do art. 110, caput, acima transcrito deixa assente que, estando o militar na ativa ou na reserva remunerada, se for julgado incapaz definitivamente por um dos motivos constantes dos incisos I e II do art. 108, faz jus à reforma com remuneração calculada com base no soldo correspondente ao grau hierárquico imediato ao que possuir ou que possuía na ativa.
17.	Tal situação - reforma com um posto acima - também se estende às situações descritas nos incisos III, IV e V, do art. 108 daquele diploma legal. 
18.	É importante frisar que a norma em questão alberga a possibilidade de cálculo com base em um posto acima daquele em que o militar possuía na ativa. Nesse sentido, não há amparo jurídico para se elastecer o comando legal para dar suporte a cálculo de remuneração com base em dois postos acima daquele em que o militar ocupava na ativa.  
19.	Este é o entendimento do Superior Tribunal de Justiça - intérprete último da legislação federal - no que se refere ao tema, conforme se nota do julgado abaixo mencionado:
"AGRAVO REGIMENTAL NOS EMBARGOS DE DECLARAÇÃO EM RECURSO ESPECIAL. ADMINISTRATIVO. MILITAR DA RESERVA REMUNERADA. SUPERVENIÊNCIA DE INCAPACIDADE TOTAL E DEFINITIVA. REFORMA. CÁLCULO DOS PROVENTOS. SOLDO DO POSTO IMEDIATAMENTE SUPERIOR AO QUE EXERCIA NA ATIVA. 
1. A orientação jurisprudencial desta Corte Superior é no sentido de que o militar da reserva remunerada julgado definitivamente incapaz para qualquer trabalho, como na hipótese de estar acometido de cardiopatia grave, deve ser reformado com proventos correspondentes ao soldo da graduação hierárquica imediata a que possuía na ativa, nos termos do art. 110, § 1º, da Lei nº 6.880/80. 
2. Agravo regimental a que se nega provimento' (AgRg nos EDcl no Recurso Especial 966.142/RJ, Rel. Min. Marco Aurélio Bellizze, Quinta Turma, julgado em 26/2/2013, DJe de 5/3/2013) ."
20.	Transcreve-se, por oportuno, excertos do Relatório/Voto condutor da deliberação, este subscrito pelo Ministro Marco Aurélio Bellizze:
"Trata-se de agravo regimental interposto por Carlos Costa Ribeiro Filho desafiando decisão da lavra do então Relator, Ministro Napoleão Nunes Maia Filho, a quem coube apreciar, inicialmente, o recurso especial, no que interessa, assim fundamentada:
'1. Trata-se de Recurso Especial interposto por CARLOS COSTA RIBEIRO FILHO, com fundamento na alínea a do art. 105, III da Constituição Federal, no qual se insurge contra acórdão proferido pelo egrégio Tribunal Regional Federal da 2ª Região, assim ementado, na parte que interessa à espécie:
'ADMINISTRATIVO. MILITAR. RESERVA REMUNERADA. POSTERIOR REFORMA. PROVENTOS COM BASE NA REMUNERAÇÃO DO POSTO IMEDIATAMENTE SUPERIOR AO DA ATIVA. ART. 110 DA LEI 6.880/80. HONORÁRIOS.'
 (...) 
2. Os Embargos de Declaração opostos foram rejeitados.
3. Nas razões de seu Apelo Especial, o recorrente aponta violação aos arts. 108, III da Lei 6.880/80 e 1º e 2º da Lei 7.580/86. Alega, em suma, que na inatividade possuía a remuneração calculada com base no soldo correspondente ao grau hierárquico de Capitão. Logo, ao se tornar inválido na forma da legislação militar sua remuneração deve ser calculada com base no soldo de Major.
4. A irresignação não merece prosperar.
5. Com efeito, o artigo 110 da Lei 6.880/80 dispõe o seguinte:
'Art. 110. O militar da ativa ou da reserva remunerada, julgado incapaz definitivamente por um dos motivos constantes dos incisos I e II do art. 108, será reformado com a remuneração calculada com base no soldo correspondente ao grau hierárquico imediato ao que possuir ou que possuía na ativa, respectivamente.
§ 1º Aplica-se o disposto neste artigo aos casos previstos nos itens III, IV e V do artigo 108, quando, verificada a incapacidade definitiva, for o militar considerado inválido, isto é, impossibilitado total e permanentemente para qualquer trabalho.'
6. Destarte, o recorrente, julgado incapaz definitivamente para o serviço do Exército, faz jus ao pagamento de sua remuneração calculada no grau imediatamente superior ao posto que ocupava enquanto na ativa.
7. Entretanto, conforme se extrai dos autos, tal direito já vem sendo observado, na medida em que o autor foi transferido para reserva remunerada em 29.4.1988 no posto de Primeiro-Tenente, com proventos de Capitão, por contar com mais de trinta anos de serviço.
8. Desse modo, não merece reparos o entendimento adotado pelo Tribunal a quo, que, inclusive, encontra amparo na jurisprudência desta Corte. Confira-se:
'ADMINISTRATIVO. MILITAR DA RESERVA REMUNERADA. REFORMA. INCAPACIDADE TOTAL E DEFINITIVA. SOLDO DA GRADUAÇÃO IMEDIATAMENTE SUPERIOR. LEI 6.880/80, ART. 110, §§ 1º E 2º, C.
O militar da reserva remunerada julgado definitivamente incapaz por estar acometido de cardiopatia grave, deve ser reformado com o soldo correspondente à graduação hierárquica imediata a que possuía na ativa.
Recurso não conhecido (REsp. 169.804/DF, Rel. Min. EDSON VIDIGAL, DJU 23.11.1998) .'
9. Diante do exposto, com fundamento no art. 557, caput do Código de Processo Civil, nega-se seguimento ao Recurso Especial.
10. Publique-se. Intimações necessárias.'
Opostos embargos de declaração, foram rejeitados monocraticamente.
O agravante, militar da reserva remunerada reformado posteriormente por incapacidade permanente (cardiopatia grave) , reitera a alegação de que faz jus à percepção dos proventos com base no soldo correspondente ao posto de Major.
Acrescenta que foi transferido para a reserva remunerada em 29/4/1988, no posto de Primeiro-Tenente, o qual exercia na ativa, com percepção dos proventos com base no soldo do posto de Capitão - grau hierarquicamente superior -, pois contava, à época, com mais de trinta anos de serviço nas Forças Armadas.
Assim, com a superveniência da invalidez permanente e, por conseguinte, a reforma em 10/9/1993, pugna pela revisão de sua remuneração, a fim de que o parâmetro a ser utilizado passe a ser o soldo do posto imediato ao do de Capitão, ou seja, o soldo de Major.
É o relatório.
VOTO
O SENHOR MINISTRO MARCO AURÉLIO BELLIZZE (RELATOR) :
Após examinar atentamente os pontos controvertidos, a minha conclusão é a de que os fundamentos da decisão agravada não foram infirmados pelas alegações trazidas no agravo regimental, impondo-se, assim, a sua confirmação.
Com efeito, a orientação jurisprudencial desta Corte Superior é no sentido de que o militar da reserva remunerada julgado definitivamente incapaz para qualquer trabalho, como na hipótese de estar acometido de cardiopatia grave, deve ser reformado com proventos correspondentes ao soldo da graduação hierárquica imediata a que possuía na ativa, nos termos do art. 110, § 1º, da Lei nº 6.880/80.
............................................................................................................................................
Logo, na espécie, como o posto que o agravante exercia na ativa era o de Primeiro-Tenente, deve perceber, na reforma por incapacidade definitiva para qualquer trabalho, os proventos correspondentes ao soldo do grau superior, que é o de Capitão. Como já recebia essa remuneração, não há como acolher a pretensão de revisão para perceber valores de graduação ainda mais elevada.
Consoante asseverado no acórdão regional, não há 'qualquer ressalva [na legislação] quanto à remuneração que vinha recebendo o militar da reserva, a partir de sua passagem para a inatividade, que garantisse, porventura, remuneração correspondente a de dois postos acima daquele ocupado na atividade, nos casos em que o militar já recebesse proventos correspondentes ao do grau imediato ao que ocupava na ativa'.
Ante o exposto, nego provimento ao agravo regimental.
É como voto" (grifo acrescido) . 
21.	Como se vê, o leading case acima descrito guarda perfeita sintonia com o caso dos Srs. José Antônio Silva Martins, Heraldo Lima Moraes e Fernando Nicomedes Silva dos Santos ora em apreciação, porquanto todos os três foram para a reserva remunerada com remuneração calculada tendo por referência um posto acima daquele que ocupavam na atividade. 
22.	Não podem, portanto, diante da expressa falta de amparo legal, ser beneficiários, mais uma vez, da regra que possibilita o acréscimo de um posto ou graduação em relação ao que possuíam na ativa. 
23.	No âmbito desta Corte, a jurisprudência mais recente não destoa do Egrégio STJ, consoante os precedentes abaixo relacionados, colhidos da ferramenta de pesquisa intitulada Jurisprudência Selecionada:
Acórdão 2225/2019-TCU-Plenário (Relator Ministro Benjamin Zymler) 
"A reforma de militar por incapacidade com proventos calculados com base no soldo correspondente ao grau hierárquico imediato ao que possuir ou que possuía na ativa (art. 110, § 1º, da Lei 6.880/1980) restringe-se aos militares da ativa ou da reserva remunerada, não sendo possível a concessão dessa vantagem aos militares já reformados; entendimento esse a ser aplicado aos atos concessórios apreciados pelo TCU a partir da data de prolação do Acórdão 2225/2019-TCU-Plenário."
Acórdão 13184/2019-TCU-Primeira Câmara (Relator Ministro Benjamin Zymler) 
"A reforma de militar por incapacidade com proventos calculados com base no soldo correspondente ao grau hierárquico imediato ao que possuir ou que possuía na ativa (art. 110, § 1º, da Lei 6.880/1980) restringe-se aos militares da ativa ou da reserva remunerada, não sendo possível a concessão dessa vantagem aos militares já reformados."
24.	Embora os precedentes acima façam menção à proibição em relação a militares reformados - instituto jurídico diverso da reserva remunerada -, o ponto fulcral do entendimento do TCU é similar àquele esposado pelo STJ, ou seja, de que a concessão de um posto acima para fins de cálculo da remuneração deve sempre tomar como base o posto ou a graduação que o militar possuía na ativa, não havendo espaço para o efeito cascata de se galgar dois postos ou graduações em relação ao que ocupava na ativa.
25.	À guisa de conclusão, cabe considerar ilegais as concessões instituídas pelos Srs. José Antônio Silva Martins, Heraldo Lima Moraes e Fernando Nicomedes Silva dos Santos, negando registro aos respectivos atos.
26.	Outrossim, de conformidade com o art. 262 do Regimento Interno/TCU, importa determinar ao Comando do Exército que faça cessar os pagamentos decorrentes do ato impugnado, sob pena de responsabilidade solidária da autoridade administrativa omissa.
27.	Deve-se igualmente determinar ao órgão de origem que comunique as beneficiárias dos atos sobre a deliberação do Tribunal, alertando-as de que o efeito suspensivo proveniente da interposição de eventuais recursos não as exime da devolução dos valores percebidos indevidamente após a notificação, caso esses não sejam providos. Após, documentos comprobatórios de que elas foram cientificadas do julgamento desta Corte devem ser remetidos ao Tribunal.
28.	Considero pertinente, ainda, dirigir determinação à Sefip para que proceda à verificação do cumprimento da providência endereçada ao órgão de origem, referente à cessação de pagamentos decorrentes dos atos ilegais.
29.	No que tange à pensão militar instituída pelo Sr. Oscarino dos Santos Barreto Junior, em favor do Sr. Felipe Sppezapria Barreto e da Sra. Marta Elizete de Miranda Goulart, observo que há informação no ato dando conta de que aquele beneficiário perdeu tal condição em 13/6/2018, por ter completado 24 anos de idade.
30. 	Em consulta ao Sistema e-pessoal, verifico que, de fato, o Sr. Felipe Sppezapria Barreto não recebe mais a pensão instituída por seu genitor desde junho de 2018.    
31.	Nesse sentido, o ato do interessado pode ser considerado legal, nos termos do art. 6º, parágrafo único, da Resolução TCU 206/2007, expedindo-se determinação ao órgão de origem para que retifique o ato de modo a excluí-lo da condição de beneficiário do Sr. Oscarino dos Santos Barreto Junior:
"Art. 6º Ao apreciar os atos sujeitos a registro, o Tribunal:
 (...) 
§ 1º Os atos que, a despeito de apresentarem algum tipo de inconsistência ou irregularidade em sua versão submetida ao exame do Tribunal, não estiverem dando ensejo, no momento de sua apreciação de mérito, a pagamentos irregulares, serão considerados legais, para fins de registro, com determinação: 
I - ao órgão ou à entidade de origem para efetivação das devidas anotações nos assentamentos funcionais dos servidores; 
II - à unidade técnica competente para as devidas correções no Sistema Sisac."
32.	Quanto às demais pensões militares constantes deste processo, anuo ao entendimento do MP/TCU e da Sefip no sentido de que podem ser consideradas legais, determinando-se, em consequência, os respectivos registros. 
	Ante o exposto, manifesto-me por que seja adotada a deliberação que ora submeto a este Colegiado.
TCU, Sala das Sessões, em 19 de maio de 2020.
MARCOS BEMQUERER COSTA
                   Relator